最　高　行　政　法　院　判　決
　　　　　　　　　　　　　　　　　　 96年度判字第01221號
上　訴　人　甲○○
被 上訴 人　財政部臺北市國稅局
代　表　人　乙○○
上列當事人間因綜合所得稅事件，上訴人對於中華民國94年12月
14日臺北高等行政法院94年度訴字第848號判決，提起上訴，本
院判決如下：
    主  文
上訴駁回。
上訴審訴訟費用由上訴人負擔。
    理  由
一、上訴人之配偶郭蔡秋琴係新陸開發股份有限公司（下稱新陸
    公司）股東，民國（下同）88年度綜合所得稅結算申報，未
    申報其配偶取自新陸公司之營利所得新臺幣（下同）2,197,
    760元，經被上訴人查獲，併課核定上訴人當年度綜合所得
    總額為3,480,220元，淨額為2,881,220元，並按其短漏稅額
    477,184元，依法處罰鍰238,500元。上訴人就被上訴人核定
    其配偶取自新陸公司之營利所得及罰鍰部分不服，申請復查
    ，未獲變更，提起訴願，經決定駁回後，遂循序提起本件行
    政訴訟。
二、上訴人於原審起訴主張：
  (一)本稅部分：
    1.新陸公司86年間出售固定資產「土地」，以溢價收入辦理
      增、減資將現金返還予股東，而增減資係在公司永續經營
      中進行，減資後將現金返還予股東，同時未轉讓給第三人
      ，故仍應保有資本公積轉增資時免計入取得年度課徵所得
      稅之權益，因此減資後相對減少股東免稅之資本公積增資
      股票僅係為平衡資產負債表而相對減少之會計科目，故減
      資時暫不課徵股東營利所得，俟免稅資本公積轉增資股票
      權益消失，亦就清算解散時才為課徵股東營利所得正確時
      點。被上訴人不應認定減資後將現金返還予股東視同為盈
      餘分配或分派剩餘財產，並依84年3月22日台財稅第84161
      1446號函課徵股東分派年度營利所得稅。
    2.司法院釋字第420號解釋之內容，乃針對「應課徵營利所
      得稅卻蓄意安排為免課徵營利所得稅」之情形而言；而本
      件免稅資本公積轉增資股票享有免稅權益，如喪失時方應
      課徵營利所得稅，其可能課徵時點有二：一為轉讓予第三
      人時，二為公司辦理清算解散時。新陸公司無刻意安排避
      稅，自始至終皆無漏免營利所得稅之意圖，不違背實質課
      稅原則（應稅安排為免稅）。
    3.如依據財政部83年6月15日台財稅第831596449號函，將應
      課徵取得年度營利所得稅之股票轉讓予他人，即可免予計
      入取得年度課徵所得稅規避稅賦，但新陸公司辦理減資將
      資金返還股東，截至目前為止並無租稅法令規範，卻遭被
      上訴人課徵新陸公司各股東取得年度所得稅，已違反租稅
      公平原則及法律保留原則。
  (二)罰鍰部分：
    1.新陸公司86年度出售土地（固定資產）溢價收入列為資本
      公積，再運用資本公積轉增資後，再減資將現金返還股東
      ，所有程序均依會計學原理及現行法令辦理。而課徵股東
      營利所得稅之時點不應該在公司減資時，因該公司減資後
      仍永續經營；正確之課徵時點乃在於公司清算、分派剩餘
      財產、將全部股本變為現金返還股東時。因此被上訴人不
      應課徵上訴人88年度綜合所得稅，相對不該處罰鍰。
    2.又上訴人之配偶雖為股東，然未參與公司決策，確不知新
      陸公司決策之流程及運作動機，且新陸公司增減資之方式
      ，核與公司法相關規定相符，僅係公司與股東間資金運用
      ，並非盈餘分配或分派剩餘財產，毋庸併入當年度所得申
      報所得稅，上訴人就該所得未於當年度合併申報，自難認
      有何應注意、能注意而未注意之過失存在，依司法院釋字
      第275號解釋意旨，亦不應處罰。為此，請判決撤銷訴願
      決定及原處分等語。
三、被上訴人則以：
  (一)經查，新陸公司於86年度出售固定資產「土地」後，於87及
    88年間利用資本公積轉增資及減資，於減資時以現金收回資
    本公積轉增資配發之股票，等同收回是項轉增資配股，因收
    回之股票不再轉讓，此舉以現金收回資本公積轉增資配發股
    票作為，與將出售土地增益分配與各股東行為實無二致，而
    上訴人及其配偶為新陸公司之股東，依持股比例取得公司處
    分資產溢價收入累積之資本公積轉增資配發股票，於減資時
    亦依持股比例以等同之現金收回股票，其獲自公司之收入，
    其性質核屬所得稅法規定之營利所得，被上訴人按上訴人及
    其配偶取得現金分配之營利所得核定併課其當年度綜合所得
    稅，應無疑義。
  (二)次按公司法第168條第1項之規定，足認公司辦理減資，乃為
    股份之銷除，並不具備交易性質，其非股票之轉讓甚明。而
    行為時公司法第238條規定「處分資產溢價」應累積為資本
    公積，依同法第239條及第241條規定資本公積除填補公司虧
    損及撥充股本外，不得使用，而新陸公司未將該資本公積保
    留於股本，卻藉資本公積轉增資及減資之過程，以現金收回
    資本公積轉增資配發股票行為，將出售資產增益之資本公積
    全數分配與各股東，此亦與公司法第168條之1關於公司為彌
    補虧損，於會計年度終了前，有減少資本及增加資本之必要
    者之規定情形不同，亦無適用之餘地。
  (三)況依司法院釋字第420號解釋之「實質課稅原則」，新陸公
    司係假藉資本公積轉增資及減資之過程，以現金收回資本公
    積轉增資配發股票，將出售資產增益分配予各股東，以規避
    巨額營利所得之目的，外觀上雖為二個法律行為，惟實屬為
    免於股東受取所分派公司財產（營利所得）而應稅之同一事
    實，為求租稅公平，自應以其實質上經濟事實關係及所產生
    之實質經濟利益為準，就已具備課稅構成要件之實質經濟行
    為來加以課稅。
  (四)又新陸公司自出售系爭土地後即無營業收入，該公司為有助
    各股東規避各股東綜合所得稅，自行反面解釋財政部前開84
    1611446號函釋規定，以拖延辦理註銷登記方式，規避稽徵
    機關於核課期間內之正確歸課各該股東之營利所得，然該公
    司實質上既已結束營業，至其未分配盈餘數仍遠大於資本額
    ，並無侵蝕資本之虞；況前開函釋係就所指公司曾以土地交
    易增益轉列資本公積並辦理增資之無償配股金額，應於清算
    時就該部分非屬股東原出資額之剩餘財產分派，應全數作為
    股東『分派年度』之投資收益或營利所得申報課徵綜合所得
    稅，其解釋意旨與新陸公司以前開增、減資程序，將該公司
    以土地交易增益分配與各股東相同，均係將土地交易增益『
    實質分配與各股東之年度』為課徵時點，故依財政部75年12
    月8日台財稅第7518357號函釋，新陸公司出售前開土地之交
    易所得，雖依所得稅法第4條第16款規定，免納所得稅，惟
    該項盈餘分配與股東時，依同法第14條第1項第1類規定，屬
    營利所得，應由股東合併各類所得申報繳納綜合所得稅，甚
    為明確。
  (五)末按所得稅法第110條第1項規定，上訴人雖於92年5月26日
    補申報並補繳稅額506,092元，惟不符稅捐稽徵法第48條之1
    自動補報補繳免罰之規定，被上訴人乃按所漏稅額477,184
    元依無扣繳憑單0.5倍之罰鍰計238,500元，並無違誤。另查
    新陸公司87年2月16日股東常會議事錄及87年11月25日股東
    臨時會議事錄記載，為配合增資及減資之會議議決事項，須
    依公司法規定修改章程，依行為時公司法第172條第4項及第
    183條規定，變更章程之事項應在召集事由中列舉，不得以
    臨時動議提出，且應將議事錄分發各股東，則上訴人既為新
    陸公司股東，且獲配減資之現金，主張不知新陸公司之決策
    ，顯有未合。是上訴人及其配偶既有取得系爭營利所得之事
    實而漏未申報，縱非故意，仍難卸免其過失漏報之責任，參
    諸司法院釋字第275解釋，上訴人自應受罰，原處分並無違
    誤。
四、原審斟酌全辯論意旨及調查證據之結果，以：
  (一)行為時公司法第238條第3款規定：公司因處分資產之溢價收
    入，應累積為資本公積，是公司因處分資產之溢價收入轉列
    資本公積並辦理增資，而配發予股東之股票，為股東之新利
    得，除其財富已經實現外，且係獨立於原有公司資本以外新
    產生之財富，為公司創造後分配予股東之利得，符合股東原
    始投資營利動機，自應歸屬為股東營利所得併入綜合所得課
    徵所得稅。又證券交易所得免稅之立法目的，乃係政府基於
    鼓勵證券交易，間接擴大資本市場之目的而給予免稅之優惠
    ，而公司以辦理減資方式，以現金收回該公司因辦理增資而
    無償配發之股票，本質上乃公司股份之銷除，使股份所表彰
    之股東權絕對消滅，此與股票轉讓第三人時，股票仍屬存續
    之態樣顯然不同，自不具股票轉讓之性質。況公司因減資而
    減少之資金，並未由其他代替性資金所取代，如解為得享有
    免稅之待遇，亦有違證券交易所得免稅之規範目的。故財政
    部75年12月8日台財稅第7518357號函釋、84年3月22日台財
    稅第841611446號函釋，以及86年9月13日台財稅第86191633
    2號函釋，皆核與所得稅法規定意旨相符，並未違反法律保
    留原則，自可適用。
  (二)查上訴人之配偶郭蔡秋琴係新陸公司股東，新陸公司於86
    年間藉由增資、減資過程，將出售土地之增益分配與股東，
    又新陸公司87年、88年營業額均為0元，此有新陸公司出售
    土地買賣契約書、相關股東權益變動情形表、增、減資相關
    變更資料、營利事業所得稅結算申報書等資料附於原處分卷
    可稽，復為上訴人所不否認，況新陸公司增資至減資相隔僅
    1年，經濟情勢並無重大變遷，加以增資非屬股東原出資額
    ，迄其減資時止，亦無符合實質減資之要件，其減資行為顯
    係虛偽之蓄意安排，假藉增資再減資之形式手續，遂達轉讓
    股份，最後仍為股利之分派，即新陸公司之增、減資，並非
    以公司正常經營為目的，乃純粹以無實質增減資方式，分配
    股東剩餘財產，係權利濫用行為，業據被上訴人答辯甚詳，
    並非無據，上訴人之配偶郭蔡秋琴既有因新陸公司假藉增資
    再減資方式而獲配股利所得，依收付實現原則及實質課稅原
    則，自應於所得實現年度，就其營利所得申報綜合所得稅，
    又上訴人之配偶郭蔡秋琴係新陸公司股東，並擔任增、減資
    股東會議記錄，對該公司增資又減資，對其權益影響甚大之
    事，且獲配之營利所得數額亦非少數，自難諉為不知，其漏
    報系爭營利所得2,197,760元，縱非故意，亦難謂無過失，
    從而被上訴人本於租稅公平及實質課稅原則，依法核實認定
    ，據以核定應納稅額569,546元，並按所漏稅額477,184元，
    處0.5倍罰鍰計238,500元，又本件調查基準日為90年8月23
    日，此有財政部臺灣省北區國稅局92年7月9日北區國稅審2
    字第0921037254號函附原處分卷可稽，被上訴人所屬中南稽
    徵所並於92年5月14日以財北國稅中南綜所字第0920202 930
    號函全面通報歸課新陸公司減資年度股東營利所得，其查獲
    補徵均在上訴人92年5月26日補報補繳之前，核與稅捐稽徵
    法第48條之1免罰要件不符，故本件被上訴人所為補稅裁罰
    處分，並無違誤，訴願決定，予以維持，亦無不合，上訴人
    起訴意旨，非有理由，應予駁回。
五、上訴人上訴意旨略以：
  (一)本稅部分：被上訴人主張新陸公司辦理減資發還現金予股東
    ，代表股東已獲得現金，故應於分派年度課徵營利所得稅；
    惟此主張並無任何法令依據。而新陸公司減資發還現金予股
    東之事實，係屬新陸公司於永續經營之狀態下，介於公司與
    股東間之資金運用，合乎公司法之規定，惟原判決僅就被上
    訴人無法令依據之主張為事實認定，故原判決顯然違背行政
    程序法第10條之規定，以及憲法第19條與憲法第22條之精神
    。另，被上訴人引用84年3月22日台財稅第841611446號函釋
    ，唯此函係解釋清算、分配營利事業剩餘財產時之稅捐稽徵
    疑義，與本案中新陸公司屬永續經營之狀態不同，故原判決
    有適用法規之錯誤。
  (二)罰鍰部分：如上訴人於原審起訴時之主張與上訴意旨，被上
    訴人不應將新陸公司辦理減資發還予上訴人之現金併入上訴
    人88年度綜合所得總額、並加以課徵稅捐，故被上訴人亦不
    應對上訴人科以漏稅罰鍰。退萬步言，即便上訴人之行為違
    反所得稅法第110條第1項之規定，亦應比照相同案例，如臺
    北高等行政法院91年度訴字第2400號判決，對勝光羽球公司
    股東吳蔡秀珍等按漏稅額處0.2倍，而非原判決中之0.5倍之
    罰鍰計，否則便有違平等原則，故原審法官其判決有廢棄重
    行審酌之必要。
六、本院按：
  (一)與本案事實特徵相近之增減資案例（即以處分固定資產溢價
    所生之獲利，先增資配發股份予股東，再減資，將收回之股
    份以現金發還獲配增資股份之股東），在司法實務上經常發
    生，而透過長久之討論，至少在稅法理論上，對此課題已在
    法律見解上形成某些共識，爰有必要在此先予重申：
    1.本稅部分：
      (1)實則此等爭議發生之始作俑者，正是已刪除之公司法第
        238條中，將處分固定資產所生之溢價當成「資本公積
        」處理之錯誤立法。處分固定資產所生之溢價，對處分
        之公司而言，是「在該稅捐週期內新發生之現金流入，
        而非原有資產之帳面增值，且發生原因正是因為處分固
        定資產所致，並可為該公司所終局保有」，完全符合所
        得稅法中有關「收入」之定義，本來就是該公司之處分
        固定資產年度之財產交易所得，應併入其全年度之稅基
        中課徵營利事業所得稅，且稅後之剩餘即屬該公司之盈
        餘。而當初公司法第238條之規定內容，顯然是思慮不
        周，背離法理之產物。面對此等局面，稅捐稽徵法本來
        應力圖補救，將該法之適用範圍儘量限制在公司行政之
        領域，而本諸「實質課稅原則」，運用稅法之獨立性，
        仍將此等溢價認定為課稅之稅基。但稅捐稽徵機關並未
        如此處理，才導致往後之局面一發不可收拾，而公司法
        第238條嗣後已被刪除。
      (2)若上開溢價本質上是公司之盈餘，則其事後以此盈餘分
        配予股東，對配得盈餘之股東而言，當然也會在配發年
        度有營利所得之取得。問題只出在：「當分配盈餘是以
        配發股份之方式發放時，股份是否可算是『收入』之適
        格客體，以及其應如何量化？」這個課題除了涉及「所
        得」定義之一般性理論，還牽涉到「企業資本充實」與
        「國家稅收確保」對立價值之衝突，其間之權衡取捨極
        其複雜，在此不宜深論。但目前法制最後是承認「股份
        」之收入適格性，並且按股票面額計算其稅基。
    2.裁罰部分：
      (1)當然在目前學理上已接受「稅捐規避」與「稅捐逃漏」
        在法律概念上與法律效果上之區別，前者係在不隱瞞或
        偽造事實之情況下，濫用私法之形成自由或稅捐稽徵機
        關之錯誤法律見解，而運用法律形式上之安排，意圖減
        免稅捐。而其法律效果則是「運用實質課稅原則，將扭
        曲不自然之私法安排，透過稅法之獨立觀點，將之矯正
        成『符合經濟實質』之原始面貌，而對之加以補稅。但
        因為其無違反誠實義務，所以也不對之課予漏稅罰」。
        後者則是違反誠實義務，隱瞞及偽造事實，而意圖逃稅
        ，其法律效果則為「補稅並課予漏稅罰」。
      (2)但在自動報繳稅制下，有時候「稅捐規避」與「稅捐逃
        漏」並不容易區分。因為納稅義務人本無義務申報其取
        得之「免稅所得」，如果一筆所得之法律屬性徵納雙方
        認知不同，而納稅義務人事前未予申報，等到事後查核
        時，則此等有爭議而未申報之「所得」到底是「隱藏事
        實」，還是「運用法律技術之單純規避」即會混淆不明
        。
      (3)惟在增減資案件中，如果納稅義務人聲稱：「不知減資
        而取得之現金屬於所得稅法所規範之所得」或「增資後
        再減資取回現金而生之所得為證券交易所得」云云，這
        種主張基本上違反日常經驗法則，因為所得是「時間差
        」之觀念，過去投資較少之金錢，事後取得較多之金錢
        ，而宣稱不知自己有投資獲利，根本是違反普通常識，
        無從相信。而言及「交易」者必有買賣行為，減資則是
        以減少股份方式取回公司擁有之現金，公司根本沒有因
        此取得股份，其中何有「交易」可言﹖
      (4)實則實務上之所以會出現上述各式各樣有違常理之辯解
        內容，均導因於稅捐稽徵機關已往函釋所揭示之錯誤法
        律見解。但這種錯誤的法律見解一望即知有誤。因此增
        減資案例中，並沒有「無知人民信賴政府作為」之情形
        ，只有「聰明人民利用政府錯誤」之情事。
      (5)在上述客觀情事下，增減資案件到底要算「稅捐規避」
        或「稅捐逃漏」，在當事人沒有主動告知上開「增減資
        」之法律安排時，即變得很模糊，如果認為人民不得利
        用行政機關對外宣示之明顯錯誤法律見解來刻意規避稅
        負時，增減資案例不僅會認為是稅捐逃漏類型，而也很
        容易認為「從事此等稅捐規劃之人民顯然有故意或過失
        之主觀歸責原則」。
  (二)而目前司法實務見解之具體內容及其法律價值之取捨亦可簡
    言如下：
    1.本稅部分，基本上尊重稅捐稽徵機關既有之法律見解，不
      再過問營利事業收入之有無，僅以股東有無實際獲利而對
      之課徵個人綜合所得稅。另外所得實現時點，為求計算便
      利，一律以減資時為準，此等法律意見雖與一般增資配股
      之情形有所不同，但既已為實務上一致採行，基於法律安
      定性考量，也不應再行變動。
    2.裁罰部分，則認為人民不應利用稅捐稽徵機關明顯錯誤之
      法律見解，刻意從事不符合經濟實質之安排。而且因為稅
      捐稽徵機關宣示之法律見解錯誤過於明顯，所以不僅完全
      否認信賴保護原則之適用，進而認為利用此等錯誤法律意
      見之心態應被評價為有故意、過失，而對之加以處罰。
  (三)原判決即在上開學理共識及司法實務見解基礎下，維持被上
    訴人之補稅及裁罰處分，而上訴意旨在本稅部分也承認上開
    領得之現金為營利所得，但謂：「應於新陸公司清算註銷解
    散處分剩餘財產之時點課稅」云云，但增資之股票本即是從
    盈餘轉化而得者，而且事後發給現金與減資收回股票之面額
    相符，等於是以增資時之配股為課徵標的，而非以原始股本
    為課徵標的，上訴意旨此部分主張內容，實將「一般減資取
    回股款」與「以盈餘增資之股票為對象進行減資行為，使股
    東能取回盈餘」二事混為一談，自非可採。至於裁罰部分，
    因為司法實務上歸責基礎建立在「對主管機關明顯錯誤法律
    見解之惡意濫用」，而上訴意旨此部分爭點還是集中在本稅
    不應課徵，所以也不應處罰云云，同非可採。至於其要求比
    照另案勝光羽球公司股東之裁罰倍數一節，因並未同時附上
    二案事實特徵相同之點，亦無從依「平等原則」予以審查。
    是其此等上訴意旨同不足採。
(四)、綜上所述，上訴人上述主張各節均非可採，原審駁回上訴人
    之訴，核無違誤。上訴意旨求予廢棄，難謂有理由，應予駁
    回。
據上論結，本件上訴為無理由，爰依行政訴訟法第255條第1項、
第98條第3項前段，判決如主文。
中　　華　　民　　國　　96　　年　　7　　 月　　12　　日
                  第二庭審判長法  官　鄭　淑　貞
                              法  官  黃　合　文
                              法  官　吳　明　鴻
                              法  官　鄭　小　康
                              法  官　帥　嘉　寶
以  上  正  本  證  明  與  原  本  無  異
中　　華　　民　　國　　96　　年　　7　　 月　　13　　日
　　　　　　　　　　　　　　　書記官　莊　俊　亨
